臺灣基隆地方法院民事判決　　　　　　　93年度簡上字第48號
上　訴　人　乙○○
訴訟代理人　侯傑中律師
複代理人　　林宇文律師
被上訴人　　甲○○○
訴訟代理人　廖穎愷律師
上列當事人間請求塗銷抵押權設定登記事件，上訴人對於中華民
國93年4 月19日臺灣基隆地方法院92年度基簡字第383 號第一審
判決提起上訴，本院於九十四年五月二十三日言詞辯論終結，判
決如下：
    主  文
上訴駁回。
第二審訴訟費用由上訴人負擔。
    事實及理由
一、上訴人主張：
1、本件借據係記載「茲向甲○○○女士借到二十萬元整無訛，
   恐口說無憑之此為據」，依其所示似乎上訴人係一次向被上
   訴人取得二十萬元，但王修明於檢察署時則供稱：因為告訴
   人欠被告告錢，前後大約四十萬元，詳細數目不．．．。可
   知上訴人並未向被上訴人一次借用二十萬元，故該紙條與事
   實不符，該借據上之唐愛蓮之簽名亦係出於王修明之手，僅
   蓋用上訴人之印鑑章。. 若上訴人果真欠被上訴人40萬元，
   為何僅設定20萬元之抵押權？
2、上訴人確未委託代書謝東賢辦理抵押權登記，雖該印鑑為真
   正，但印鑑證明之用途並非僅供辦理抵押權設定登記，上訴
   人當初請領印鑑證明書係為辦理父親唐貽湘國軍房舍分配繼
   承事。被上訴人應證明印章是上訴人自己蓋用的，推定文書
   為真正。
3、被上訴人未能持有他項權利證明正本，該他項權利證明正本
   在上訴人身上，適足以證明兩造間根本無抵押權設定之合意
   ，否則為何未向代書取回他項權利證明，此一異於常態之事
   實，應由被上訴人負舉證責任。當時上訴人與被上訴人之子
   王修明是男女朋友，應係王修明未經上訴人同意，擅自辦理
   抵押權設定。
6.印鑑證明書是否能認為係代理之授
  權，並非沒有疑問。依最高法院70台上657 號判例認為不能僅
  因為印章交付，即認有表見代理之授權。蓋交付印章予他人委
  託該他人辦理特定事項，除受託辦理之事項外，其他以本人名
  義所為之法律行為，均須本人負表現代理之責，未免過苛。
  本件應查明設定抵押權之經過，以瞭解究意係上訴人之真意或
  上訴人委託他人代理，或可能構成表現代理。並提出國防部中
  興新村村民大會決議事項報告一件，並聲請法院調閱唐貽湘國
  軍房舍分配之申請資料。
二、被上訴人主張：
1、關於借款及抵押權設定申請書及契約書部分，上訴人並不否
   認其上之印鑑章為真正，依民事訴訟法第三百五十八條之規
   定，均應推定為真正。
2、依印鑑證明之申請程序，及印鑑證明申請書上有上訴人之簽
   名，可證明印鑑證明係上訴人自行申請。
3、另印鑑由自己蓋用為常態，主張印鑑為他人盜蓋之變態事實
   者，依舉證責任之分配原則，應負舉證責任 (最高法院七十
   四年台上字第二一四三號判決意旨參照)， 故上訴人主張抵
   押權設定登記申請書上之印鑑係他人所蓋用，應舉證證明。
4、借據上之借到二十萬元，並未如上訴人所稱係一次向被上訴
   人取得二十萬元。而上訴人主張之. 辦理國軍房舍繼承云云
   ，但國防部後備司令部於九十三年十二月十四日以撤嚴字第
   0930004486號函通知，該部相關資料中查無乙○○女士提出
   之相關資料，足證上訴人所述不實。
5、他項權利證明書在上訴人手中，亦可證明上訴人曾前往代書
   事務所接洽本件設定，否則代書事務所之承辦人如未見過上
   訴人，豈有交付他項權利證明書予上訴人之理。且上訴人與
   被上訴人之子王修明係男女朋友關係，關係非比尋常，故推
   由上訴人前往取回他項權利證明書，亦非不可能。
三、判決理由：
(一)關於被抵押權所擔保債權是否存在部分：有被上訴人提出蓋
    有上訴人印鑑之借款條為證，上訴人固指稱借款條之文字並
    非尤其本人親自書寫，但依民法第3條 第1 項之規定，使用
    文字時本非親自書寫，而金錢借貸又非如自書遺囑般有需親
    自書寫特別規定，自無由因為非上訴人所親筆書立，即認定
    為偽造。且借款條上上訴人之印文，與上訴人請領之印鑑證
    明之印文相同，上訴人亦不否認印文為真正，故除非上訴人
    還能夠為其他舉證，不然依民事訴訟法第358 條，應推定為
    真正。至於上訴人指稱借款金額之部分有出入部分，並無法
    作為本件推翻法律上推定之反證。蓋為何兩造會有書立較低
    金額之借據之背後動機，可能之情形很多，且當時上訴人與
    被上訴人之子為男女朋友關係，而王修明之證詞亦指明係陸
    續積欠，借據之文義亦非必然係指一次取得二十萬元，故王
    修明在檢察署之證述，不能作為有利於上訴人之證明；且在
    訴訟上的意義為超出的借貸部分，被上訴人並需為另為舉證
    始能證明債權存在，但無礙於本件兩造有借貸二十萬元之認
    定。
(二)兩造間是否有為不動產抵押設定登記之合意部分：
    上訴人指稱印鑑證明以及印鑑章遭人盜用之情形，雖然可能
    發生，但是就此變態而有利於己之事項，上訴人須負舉證責
    任。就卷內資料可得判斷者如下：
  (1)辦理抵押權設定登記所附之印鑑證明申請日期為79年3 月13
    日，據戶政機關提出之上訴人印鑑證明申請書資料，對照可
    知79年3 月3 日上訴人確有申請印鑑證明。申請書中雖有二
    個簽名，上訴人並承認左邊之簽名係其所為，正足以顯示戶
    政事務所人員必須確認是本人申請無誤所為之確認動作，應
    認縱使其他部分筆跡非上訴人所為，上訴人仍有申請印鑑證
    明之意思，戶政事務所人員並據此發給上訴人印鑑證明。
  (2)上訴人另表示其申請印鑑證明之目的在於處理父親遺留房舍
    ，然印鑑證明申請日為79年3 月13日，抵押權設定登記申請
    日為79年4 月10日，日期上較為接近；反而上訴人所謂之房
    舍事宜之相關文件，其中會議決議未記載日期、上訴人所發
    之郵局存證信函郵戳為81年6 月8 日、國防部總務局函文（
    日期為81年12月9 日，均為一年以後之事情，且內容均未涉
    及印鑑證明。況國防部亦回函本院表示查無上訴人有提出印
    鑑證明之情。有國防部後備司令部九十三年十二月十四日
    0930004486號函可稽。
  (3)因此最高法院判例固認不能僅依交付印章就認有表見代理之
    授權，但本件所交付者印鑑章，且附有需本人親自申請始能
    取得之印鑑證明，自與上開判例情形不同，在上訴人未能有
    其他舉證之前，應認上訴人至少應負表見代理之授權人之責
    任。
四、綜上所述，上訴人主張為不足採，原審為上訴人敗訴之判決
    ，並無不合。上訴意旨指摘原判決不當，求予廢棄改判，為
    無理由，應予駁回。
五、兩造其餘攻擊或防禦方法，與本件判決結果不生影響，不予
    一一論述，附此敘明。
七、據上論結，本件上訴為無理由，依民事訴訟法第436條之1第
    3 項、第449條第1項、第78條，判決如主文。
中　　華　　民　　國　　94　　年　　6 　　月　　6 　　日
                  民事庭審判長法  官  李木貴
                              法  官  陳培仁
                              法  官  蔡聰明
以上正本係照原本作成。
本件判決不得上訴。
中　　華　　民　　國　　94　　年　　6 　　月　　6 　　日
                              書記官  王佩珠
